臺灣高等法院刑事判決　　　　　　　　　　　　　　九十年度上易字第二八一三號
　　上　訴　人
　　即　自訴人　高龍月
　　代　理　人　甲○○
　　被　　　告　乙○○
　　選任辯護人　張家琦
　　　　　　　　林鳳秋
右上訴人因被告業務過失傷害案件，不服臺灣臺北地方法院八十九年度自字第九號，
中華民國九十年七月十一日第一審判決，提起上訴，本院判決如左：
    主  文
上訴駁回。
    理  由
一、自訴意旨略以：自訴人高龍月於民國八十八年六月二十八日，前往財團法人國泰
    綜合醫院（下稱國泰醫院）進行陰道切片檢查，由被告即該院婦產科主任乙○○
    醫師負責為自訴人檢查。詎被告竟疏於注意，於檢查進行中，不慎以器械刺破自
  訴人之陰道及膀胱，當時自訴人突感連續二次劇痛而大聲哀叫，並發現下體已濕
    溽一片，自訴人尚感疑惑、不知所措時，被告則輕描淡寫地告知因切片器械刺破
    自訴人之陰道及膀胱，所以有尿液大量滲漏之情形。然而造成如此傷害，被告卻
    未對自訴人多做說明，亦未對自訴人受傷情形做進一步檢查或任何治療建議，反
    而要自訴人自行回家觀察，如未癒合，再至醫院檢查。當時陪同自訴人至國泰醫
    院之夫郭晃曜，因自訴人哀叫而進入檢查室詢問，經郭晃曜堅決要求，被告才答
    應安排住院治療，自訴人遂於當日住院。而被告身為醫師，於造成自訴人上開傷
    害後，未盡醫師應有之義務，為自訴人盡力治療，卻逃避責任要自訴人自行回家
    ，經自訴人要求而住院後，亦不安排專科醫師親自診察，而另由該院泌尿科主任
    謝德生醫師指導被告如何處理。自訴人只知須忍受插著導尿管之不便與疼痛，讓
    膀胱變乾，等待癒合。對受傷情形、癒後情形如何，一無所知，擔心不已，經自
    訴人一再要求，被告才安排謝德生醫師來訪視，因認被告涉有刑法第二百八十四
    條第二項前段業務過失傷害罪嫌。
二、按犯罪事實應依證據認定之，無證據不得推定其犯罪事實；又不能證明被告犯罪
  者，應諭知無罪之判決，刑事訴訟法第一百五十四條、第三百零一條第一項定有
    明文。且事實之認定，應憑證據，如未能發現相當證據，或證據不足以證明，自
    不能以推測或擬制之方法以為裁判基礎；又認定不利被告之事實，須依積極證據
    ，苟積極證據不足為不利於被告事實之認定時，即應為有利於被告之認定，更不
    必有何有利之證據，有最高法院三十年上字第八一六號、四十年台上字第八六號
    判例足參。
三、訊據被告固坦承於右揭時地為自訴人做陰道切片檢查，於手術中發現自訴人有尿
    液滲漏等情，惟堅決否認其所為醫療行為有何業務上過失，辯稱：自訴人因於先
    前健康檢查為陰道抹片時，發現人類乳突病毒感染（ＨＰＶ），並有第一度陰道
    表皮細胞病變，因此安排施作本件陰道切片，所為切片本身並非一般之陰道抹片
    。又自訴人早先於國外接受全子宮切除術，腹腔內會產生相當程度之沾黏，且因
    子宮已被摘除，膀胱會因此靠近陰道部分，增加做陰道切片時不確定性及不可預
    見之併發症產生。當日其於切片前已注意自訴人膀胱並無漲尿情形，切片中發現
    有尿液滲漏時，不僅立刻告知，並且停止手術，且將該日門診其他病人委請其他
    醫師代為看診，全心全力處理此事。事後於自訴人住院期間，不僅前去關心、瞭
    解，並與謝德生醫師討論病情，更請醫院之社工人員多次前往探望表達關懷慰問
    之意，其對於整個醫療行為實已盡注意義務，並無任何過失。況相較於全子宮切
    除手術在病患之腹肚上劃刀，將腹腔打開而可看到子宮、膀胱相關組織器官，手
    術中已不免有傷害膀胱之情形，而陰道切片無法看見陰道壁表面以下之器官組織
    ，只能就切片深度作一般性判斷，於作病變切片復有沾黏之情形，傷及膀胱尤難
    認有何過失。
四、經查：
（一）自訴人曾於八十六年間在美國接受子宮全切除，八十八年五月二十七日至財團
      法人長庚紀念醫院（下稱長庚醫院）抹片之人類乳突病毒檢查為ＨＰＶtitle
      ：7 9654，有感染跡象。同年六月二日至國泰醫院抹片檢查，診斷為人類乳突
      病毒感染及細胞第一度病變，疑陰道上皮細胞病變，遂於同年六月二十八日至
      國泰醫院就診，由被告為自訴人做陰道鏡檢，在鏡檢中，發現陰道穹窿上有病
      灶，並於陰道鏡監視下行陰道病灶切片，切片時發現尿液滲出，立即停止切片
      動作等情，為自訴人及被告所是認，並有國泰醫院出具之診斷證明書、病歷及
      長庚醫院病歷等在卷可稽。
（二）有關自訴人陰道及膀胱壁受傷，是否由於被告施作陰道切片時過失造成，經原
      審檢送本案卷證及自訴人病歷，委請行政院衛生署鑑定，經行政院衛生署醫事
      審議委員會以編號八九一二三號鑑定書認：「一、依據長庚紀念醫院（應為國
      泰醫院之誤）抹片報告，診斷為人類乳突病毒感染及上皮細胞第一度病變，國
      泰醫院醫師乙○○做陰道鏡檢查，發現陰道穹窿上有病灶，為證實病灶的嚴重
      度，故本案有施行組織切片必要。二、本案簡醫師於陰道鏡監視下，行陰道組
      織切片，因陰道穹窿部位切片，而造成膀胱傷害確實罕見，但學理上誠屬可能
      。本案病患因子宮切除後，使得膀胱壁與陰道穹窿緊黏，因此，陰道穹窿處之
      切片，易造成膀胱傷害。三、切片檢查是否會造成膀胱傷害，與膀胱陰道的沾
      黏有關外，並與切片的深淺、膀胱是否排空有關，本案子宮已切除，故膀胱與
      陰道很靠近，簡醫師為其切片時，尿已滲出，確實切片之深淺及膀胱是否排空
      有關，切片深度小於二至三毫米，且病患術前醫師已囑病患自行排尿，其造成
      膀胱之傷害，醫師已盡應注意而有注意，難謂其醫療行為有疏失。況尿液滲出
      時，簡醫師立即停止切片動作，已屬標準之正確措施。四、對局部微小的膀胱
      刺傷來說，導尿管之裝置與抗生素之使用，應屬標準式的處置，住院與否，並
      不影響病情之變化。五、綜觀之，醫師乙○○於病患高龍月之醫療行為無疏失
      之處」（見原審卷第一○二頁）。嗣原審再次委請行政院衛生署醫事審議委員
      會鑑定本案相關疑義，經行政院衛生署醫事審議委員會認：「二、關於第八九
      一二三號鑑定書原『鑑定意見』」部分：（一）依據『長庚紀念醫院抹片報告
      』應修正為『依據國泰醫院抹片報告』。原鑑定書所稱「依據長庚醫院抹片報
      告」為誤植。（二）『陰道切片造成膀胱傷害發生機會與可能性？』罕見程度
      ：以關鍵字：膀胱傷害（Bladder Injury）、併發症（Complication）、切片
      （Biopsy）在醫學圖書館網路的Medline找不到國內外的相關報告。陰道切片
      發生膀胱傷害的學理是：膀胱與陰道在人體解剖學上是緊鄰的器官。前次
      子宮切除手術有可能造成膀胱與陰道之沾黏。（三）『若膀胱與陰道穹窿處有
      沾黏』，於陰道穹窿做切片易造成膀胱受傷的可能。此處的「易」，當作「較
      易」解釋，是與一般未做子宮切除者相比較，臨床文獻無類似的報告，常理推
      論應屬罕見。（四）陰道切片造成膀胱傷害屬罕見的。（五）『手術與膀胱傷
      害的解說』膀胱是個肉質的袋子，以尿道為出口，輸尿管為入口，當儲存尿液
      增多時膀胱會變大，膀胱壁會變薄，但當尿液排空時膀胱會縮小，膀胱壁會皺
      褶變厚。自陰道做切片，若膀胱與陰道緊連，或切片太深，或膀胱壁太薄，都
      是造成膀胱壁受傷的因素。一個裝有尿液的器官，只要有小的洞口尿液就會滲
      出。這種傷害只能借由導尿管的尿液排空，膀胱組織的傷口會自我修復。任何
      侵入性檢查的醫療器材，若操做不慎都有可能造成傷害的可能。（六）『切片
      時，尿已滲出』指的是切片當時發現尿液滲出。尿液的滲出與這次陰道的切片
      有關。因陰道切片發生膀胱的局部傷害，導致暫時性的漏尿。這是一種醫療上
      極少發生，不易預期的偶發事件。（七）切片深度小於二至三毫米，有無事實
      可據？膀胱排尿後，膀胱肌肉收縮使膀胱壁變厚，再加上陰道本身的厚度與其
      下的結締組織，從陰道表面至膀胱內的距離約3㎜。一般陰道切片鉗於陰道切
      片的深度小於二至三毫米。（八）『且病患術前醫師已囑病患自行排尿，根據
      又何在？』膀胱尿脹會妨礙陰道診視及手術，為使陰道診視順利與精確，都會
      提醒會要先排尿或因臨床狀況先予導尿，這是婦科診治前的常規」，亦有行政
      院衛生署九十年三月二十六日衛署醫字第○九○○○一八四○二號函附行政院
      衛生署醫事審議委員會編號八九三四二號鑑定書可佐（見原審卷第一五七至一
      五九頁）。本院再行檢送上開病歷資料函詢行政院衛生署，經該署以九十一年
      四月十六日衛署醫字第○九一○○二八○一一號書函檢送醫事審議委員會編號
      九○二九三號鑑定書仍認：「一、簡醫師使用組織切片鉗於高女士的陰道病變
      處做切片是醫療的正當步驟。二、乙○○醫師操作組織切片鉗無不當或不慎之
      處。三、其後發現尿液滲出立即停止切片動作，給予導尿管等置放及投予抗生
      素是適當的處理」（見本院卷第五九至六一頁）。
（三）由上可知陰道切片是否會造成膀胱傷害，與膀胱陰道之沾黏、切片之深淺及膀
      胱是否排空有關。依國立臺灣大學醫學院九十年九月十三日（九○）醫秘字第
      二一七八號函稱；「一般婦女陰道壁厚度約５—６ｍｍ。全子宮切除不會影響
      陰道壁厚度。但是，如果放射線電療過，或停經很久，陰道壁就會比較薄。而
      全子宮切除如果合併卵巢切除，這時就等於停經，時間一久，就會影響陰道壁
      厚度」「切片深度從１ｍｍ—５ｍｍ以上均有可能。抹片只是抹表面，無深度
      可言，不同於切片」（見本院卷第四八至四九頁）。國立陽明大學九十年十月
      三日（九十）陽醫系字第二九三七號函稱：「一般陰道是由多層結構所組成，
      厚度約二至四公厘（２—４ｍｍ）厚，在全子宮切除之病患，因為解剖結構上
      有所改變，陰道厚度有可能在陰道與子宮頸交界處會較薄，同時停經後沒有補
      充女性荷爾蒙，陰道也會呈現萎縮而使陰道壁變薄」「一般陰道切片約為三至
      五公厘深（３—５ｍｍ），對於陰道感染所為之陰道抹片，與全子宮切除所為
      之陰道抹片深度比較並無不同」「一般執行陰道切片即是切下陰道壁上之可疑
      病灶，有時病灶較大較深，為求組織病理之完整分析有可能切片範圍較深較大
      ，因為陰道壁變有可能會穿透整層陰道壁」（見本院卷第四七頁），九十一年
      五月十日（九十一）陽醫系字第一七○四號函稱：「文獻中並未有明確數據載
      明陰道壁厚度為何？它主要由黏膜、肌肉層及結締組織層所構成，它的厚度因
      年紀也有所不同，如停經後的婦女又未補充荷爾蒙時，因萎縮的原因，它比一
      般年輕女性為薄，同時陰道壁所在的位置也有厚薄不同的差距，一般而言貼近
      子宮頸兩側的側穹窿是最薄的，但也未有明確數據說明是多少」「陰道切片大
      小，依其所使用之切刀鉗大小而有所不同，一般切片鉗大小，依台北榮總之臨
      床經驗，所取之切片厚度約為１—５ｍｍ厚度」（見本院卷第八十頁）。可見
      全子宮切除（包括卵巢摘除），會影響陰道壁之厚度，而陰道壁貼近子宮頸兩
      側的側穹窿是最薄的，且切片範圍須顧及病灶之位置及大小以求組織病理之完
      整分析，有可能會穿透整個陰道壁。是被告在陰道鏡監視下，對已全子宮切除
      之自訴人陰道穹窿部位為病灶切片，於操作切片鉗時穿透陰道壁而造成緊鄰之
      膀胱傷害是有可能。參以國立臺灣大學醫學院附設醫院九十年九月二十五日（
      九十）校附醫秘字第二三六六六號函稱：「本院過去三年內（八十七、八十八
      及八十九年）：：：門診方面之陰道切片四十六例中」「全子宮切除之後，亦
      有陰道切片：：：此類案例相當稀少」「理論上，全子宮切除，如果其手術之
      困難度與複雜度較高，手術當中就會有傷害膀胱之情形（每月可能會有一、二
      例）」（見本院卷第四三至四四頁），可知此種陰道切片案例確不多見，與一
      般陰道抹片並不相同。且相較於全子宮切除手術本身亦有傷及膀胱之可能，以
      陰道鏡監視下所為本件病灶切片，於操作陰道鉗時客觀所得查見組織器官更為
      受限，傷及膀胱之結果發生實難認係操作切片鉗時疏失所致。
（四）又膀胱之厚度因是否有尿液而有不同，自訴人自承切片前不覺得有尿意（見本
      院卷第二四頁），則被告所稱切片前檢查自訴人並無漲尿之情形應屬可信。前
      述行政院衛生署醫事審議委員會以事前吩咐病患排尿為婦科診治之常規，認被
      告已囑自訴人自行排尿，雖乏推論之依據，被告於病歷亦未記載有囑自訴人排
      尿，然通常此種細節不會記載於病歷，此對照自訴人至長庚醫院作陰道切片，
      病歷亦無醫囑排尿之紀錄可知。則術前既經檢查膀胱並無漲尿，自難認被告進
      行切片有何過失。只是膀胱檢查雖無漲尿，並非表示其內絕對沒有任何尿液存
      在，不過當時膀胱內存在之液體卻可能影響膀胱壁之厚度，是自不能以自訴人
      膀胱發生漏尿之結果倒為推論被告未注意到排尿的問題。而被告於自訴人有尿
      液滲出後立即停止切片動作，並讓自訴人住院，其後並裝置導尿管與使用抗生
      素，均係依一般正常之醫療程序所施予正確之保守性診療，且依前述行政院衛
      生署審議委員會之鑑定書中亦指出「住院與否並不會影響病情之變化」，而被
      告卻安排自訴人住院，益見被告事後對於漏尿之處置並無過失可言。
（五）至國立陽明大學前述函文指：一般陰道厚度約２—４ｍｍ，陰道切片約３—５
      ｍｍ或１—５ｍｍ，國立臺灣大學醫學院函稱：一般陰道厚度約５—６ｍｍ，
      陰道切片約１—５ｍｍ，而行政院衛生署審議委員會之鑑定書認陰道鉗所為陰
      道切片約２—３ｍｍ。自訴人則指：一般陰道壁厚度為６＋二點五ｍｍ，膀胱
      壁約有４ｍｍ，兩者相加至少一公分，被告如非操作切片鉗失當，根本不可能
      戳破厚達一公分之陰道壁及膀胱壁，導致漏尿（見本院卷第一七一頁）。被告
      陳稱一般陰道切片為２—３ｍｍ，本件於切片鉗下去時看到一些尿液滲出即停
      止（見本院卷第一八六、二三六頁），就陰道壁厚度及陰道切片深度各為不相
      同敘述。而上開醫療機構函復有其專業依據，自訴人之陳述亦提出相關文獻，
      雖固各有所據，然一般之統計數據雖可為參考，但本件實際情形事關涉於過失
      之認定，尤不可忽略。以被告術前檢查有否膀胱漲尿，然後在陰道鏡監視下，
      對已全子宮切除之自訴人陰道穹窿部位為病灶切片，於操作切片鉗時造成緊鄰
      之膀胱傷害漏尿，立即停止施以導尿管及抗生素之標準處置，實難認有何應注
      意能注意而不注意情事。自訴人認係因過失而戳破超過一公分厚度之陰道及膀
      胱壁，實非可採。另被告以其曾在長庚醫院作過同樣的陰道切片，並未發生傷
      及膀胱漏尿情形，而認被告傷及膀胱必定有過失云云，並提出長庚醫院病理組
      織檢查報告單為憑（見本院卷第二七五至二七七頁）。惟是否傷及膀胱與實際
      切片之部位、當時病灶情形等諸多因素有關，每次切片之具體情況並非完全相
      同，而陰道病灶切片有可能傷及膀胱，並非意謂每次切片必定均會傷及膀胱。
      被告此次傷及自訴人膀胱，依前說明，尚難認有何過失，在論理上並非如自訴
      人所指「如認並無過失，亦無如地震等不可控制之外力，即導致陰道切片必須
      穿刺陰道及膀胱壁」之唯一結論（見本院卷第一三三頁自訴人所提附件二對於
      行政院衛生署醫事審議委員會鑑定書之質疑）。
（六）另自訴人陳稱被告未告知陰道切片檢查之風險云云，惟風險告知只是使自訴人
      於心理上對於可能發生之危險有所預知，與被告行為過失之認定並無關連。自
      訴人又指原審直接請行政院醫事審議委員會鑑定「被告之醫療行為有無疏失」
      （見原審卷第九九頁），並不適當，因行為有無應注意能注意而不注意情事，
      本質上為法律上之判斷，應屬法院之職權，鑑定單位如加以判斷，其職權將無
      異於法院（見本院卷第二○五至二○六頁），而指鑑定結果不得據為認定被告
      無過失之依據云云。而鑑定機關專業之意見固僅為證據資料之一，在於提供法
      院判斷之參考，其結論如何不得拘束法院。本件原審函請鑑定，然於判決被告
      有無業務過失仍係本於調查證據之結果為綜合判斷，並非專以上開鑑定結果為
      唯一憑據。況自訴人對於前述第一份鑑定書提出質疑後，原審再檢送本案全卷
      及病歷並具體指明相關疑義請鑑定單位提出說明（見原審卷第一五四頁），鑑
      定單位始於編號八九三四二號鑑定書加以說明，嗣經本院再送鑑定，仍以編號
      九○二九三號鑑定書認被告使用器械並無不慎。實難因此即全盤否定前開鑑定
      意見，甚至進而以為並無認定被告無過失之依據。
五、綜上所述，尚難認被告有何業務過失犯行，此外復查無其他積極之證據足以證明
    其有何自訴人所指之醫療過失犯行，自屬不能證明其犯罪。
六、原審依調查證據之結果，斟酌全辯論意旨，依法為無罪之諭知，經核並無不合。
    自訴人提起上訴，仍指被告應負業務過失罪責，指摘原判決不當云云，為無理由
    ，應予駁回。
據上論斷，應依刑事訴訟法第三百六十八條，判決如主文。
中      華      民      國    九十一    年      七      月      五      日
                              臺灣高等法院刑事第十一庭
                                  審判長法  官  楊  照  男
                                        法  官  陳  炳  彰
                                        法  官  王  詠  寰
右正本證明與原本無異。
不得上訴。
                                        書記官  駱  麗  君
中      華      民      國    九十一    年      七      月      五      日
